【裁判字號】    98,上訴,1622
【裁判日期】    980615
【裁判案由】    偽造文書等
【裁判全文】
臺灣高等法院刑事判決                98年度上訴字第1622號
上  訴  人  臺灣桃園地方法院檢察署檢察官
上  訴  人
即  被  告  甲○○
上列上訴人因被告偽造文書等案件，不服臺灣桃園地方法院98年
度易字第30號、98年度訴字第172 號，中華民國98年3 月11日第
一審判決（起訴案號：臺灣桃園地方法院檢察署97年度偵字第19
616 號，暨追加起訴案號：98年度蒞字第1300號、同年度蒞追字
第2 號），及移送併案（臺灣臺南地方法院檢察署98年度偵字第
5513 號），提起上訴，本院判決如下：
    主  文
上訴駁回。
    理  由
一、按依刑事訴訟法第350 條、第361 條、第362 條、第367 條
    規定，不服地方法院之第一審判決而上訴者，須提出上訴書
    狀，並應敘明具體理由，為上訴必備之程式；其所提出之書
    狀未敘述上訴理由，或僅曾以言詞陳述上訴理由者，均應於
    上述期間屆滿後20日內補提理由書於第一審法院。第一審法
    院經形式審查，認逾期未補提上訴理由者，應定期間先命補
    正；逾期未補正者，為上訴不合法律上之程式，應以裁定駁
    回。倘已提出上訴理由，但所提非屬具體理由者，則由第二
    審法院以上訴不合法律上之程式，判決駁回。而所謂具體理
    由，必係依據卷內既有訴訟資料或提出新事證，指摘或表明
    第一審判決有何採證認事、用法或量刑等足以影響判決本旨
    之不當或違法，而構成應予撤銷之具體事由，始克當之（例
    如：依憑證據法則具體指出所採證據何以不具證據能力，或
    依憑卷證資料，明確指出所為證據證明力之判斷如何違背經
    驗、論理法則）；倘僅泛言原判決認定事實錯誤、違背法令
    、量刑失之過重或過輕，而未依上揭意旨指出具體事由，或
    形式上雖已指出具體事由，然該事由縱使屬實，亦不足以認
    為原判決有何不當或違法者（例如：對不具有調查必要性之
    證據，法院未依聲請調查亦未說明理由，或援用證據不當，
    但除去該證據仍應為同一事實之認定），皆難謂係具體理由
    ，俾與第二審上訴制度旨在請求第二審法院撤銷、變更第一
    審不當或違法之判決，以實現個案救濟之立法目的相契合，
    並節制濫行上訴（最高法院97年度台上字第892 號判決意旨
    參照）。又第二審法院認為上訴書狀未敘述理由，依刑事訴
    訟法第367 條但書規定，始應定期間命其補正。如認上訴書
    狀已敘述理由，但其理由非屬具體，其所為上訴，即不符上
    訴之法定要件，自得逕行判決駁回，無定期命補正問題（最
    高法院97年度台上字第3599號判決要旨參照）。
二、原審判決略以：被告甲○○明知某真實姓名年籍不詳自稱「
    BOSS」、「王文和檢察官」、「賴利發」之成年男子係屬詐
    欺取財集團，其方式係由該詐欺集團之成員分工完成電話詐
    騙被害人，並指定被害人前往特定地點交付款項後，再由「
    BOSS」以無線電或電話聯絡車手前往取款，並以所使用之行
    動電話0000000000號、無線電話作為聯絡之用；於民國（下
    同）97年8 月29日中午12時許，該「BOSS」所屬詐欺集團之
    成員以未顯示號碼之電話撥打至乙○○（電話號碼：03-338
     … …）家中，對其訛稱：伊為臺灣臺中地方法院檢察署監
    管科檢察官王文和，因乙○○涉嫌洗錢，要被關18年，需將
    帳戶內之金錢予以提領並交付保管云云，乙○○一時心驚，
    且為免牢獄之災，致不知有詐，信以為真，遂於同日下午，
    依約在桃園縣桃園市○○路○ 段22號前，交付新台幣（下同
    ）35萬元予該詐欺集團之某真實姓名年籍不詳自稱「賴利發
    」之成年成員，該詐欺集團即以此方法詐騙35萬元得逞；復
    接續於同年8 月29日下午騙取35萬元後，乙○○回至家中後
    ，該詐騙集團又再次來電，向其要求仍須將其夫之名義帳戶
    內50萬元存款提領交出，否則乙○○及其夫要全部被關，適
    當日為週五，且其夫外出，致無法聯絡其夫提領款項，雙方
    遂約定同年9 月1 日（週1） 再行交出其餘帳戶存款；甲○
    ○明知上情，竟基於意圖為自己不法之所有及行使偽造公文
    書、行使偽造特種文書之共同犯意聯絡，由甲○○於不詳之
    時、地交付其之相片1 紙予「BOSS」所屬之詐騙集團，於不
    詳方式、時、地偽造內政部警政署監察管理科資產管理偵察
    組偵察員「黃鈺君」證1 張用以行騙。同年9 月1 日上午10
    時許，自稱「王文和檢察官」者又以0000000 、0000000000
    000 號電話與乙○○聯繫要提領餘款，此時乙○○已警悟，
    心知有詐而報警處理，並依警指示虛與委蛇，嗣於同年9 月
    1 日中午12時許，乙○○依該詐騙集團自稱「檢察官」成員
    指示，前往桃園市○○路附近某公園處交付款項，「BOSS」
    所屬詐騙集團於當日下午1 時許，搭載甲○○抵桃園市○○
    路、三民路口附近民族公園，即與乙○○約定取款地點之附
    近，當甲○○與乙○○會面後，即當場出示貼有甲○○之相
    片之偽造內政部警政署監察管理科資產管理偵察組偵察員「
    黃鈺君」證件1 張及於不詳時、地偽造「臺灣臺中地方法院
    檢察署」公印，並蓋用公印文於上之「臺灣臺中地方法院檢
    察署監管科97年度存字第681 號」公文及「臺灣臺中地方法
    院地檢署監管科97年度金字第8613號」收據各1 紙而行使之
    ，欲使乙○○誤信其為內政部警政署監察管理科資產管理偵
    查組偵查員「黃鈺君」，是受檢察官指示前來取款，足生損
    害於「黃鈺君」、內政部警政署及臺灣臺中地方法院檢察署
    等對所屬人員管理及職務執行之正確性及司法文書之公信力
    ，亦足以生損害於乙○○。嗣甲○○即要求乙○○以機車搭
    載伊至桃園市○○路與建興街口後，準備取款，隨即為現場
    埋伏員警查獲而未能得逞。並當場經警扣得「臺灣臺中地方
    法院檢察署監管科97年度存字第681 號」公文、「臺灣臺中
    地方法院地檢署監管科97年度金字第8613號」收據、000000
    0000號行動電話（含SIM 卡1 張)、 無線電、公事包及貼有
    甲○○照片之偽造內政部警政署監管科資產管理偵查組偵查
    員黃鈺君證件各乙份等物。並以上開犯罪事實，業據被告於
    原審審理程序中坦承不諱參與前開詐騙集團於上開事實欄之
    犯行，惟矢口否認參與該詐騙集團於97年8 月29日對於被害
    人乙○○所為施詐術之犯行，及否認對被害人乙○○出示公
    文、證件云云，經查：(一)本件證人即被害人乙○○於偵查中
    及原審審理時之證述：臺灣臺中地方法院檢察署監管科之「
    王文和檢察官」，於民國97年8 月29日下午，撥打電話予乙
    ○○約定於97年9 月1 日交付剩餘帳戶之款項，會派人前往
    收取；於同年9 月1 日伊到現場後，便見被告甲○○對伊出
    示證件及公文等語（見97年度偵字第19616 號卷第17至20頁
    ，98年度易字第30號卷第20至22頁）。原審衡諸證人乙○○
    與被告素不相識，本無甘冒偽證罪之風險及良心上之譴責而
    誣陷被告，並於原審審理時詳實描述整個事情經過，應堪認
    被告對被害人乙○○出示證件及公文等情為真實，被告猶以
    前情置辯，顯係卸責之詞，不足為採。(二)被告否認參與該詐
    騙集團於97年8 月29日對於被害人乙○○所為施詐術之犯行
    之供述，核與證人即被害人乙○○於偵查中及審理中之證述
    ，皆無法認定被告確有參與此一部份之犯行，惟原審衡諸本
    件之事實經過，該詐騙集團先於民國97年8 月29日中午12時
    許，撥打電話予被害人乙○○為施詐術之行為並詐騙35萬元
    得逞，又於同年月日下午，接續撥打電話予被害人乙○○為
    施詐術之行為，要求將其餘帳戶款項交付之，先後接續兩次
    犯行，均係基於詐欺取財之一個整體決意，在密切接近之時
    間內及同一地點實施，持續侵害同一法益，且各行為之獨立
    性極為薄弱，依一般社會觀念，在時間差距上，難以強行分
    開，於刑法評價上，亦宜視為數個舉動之接續施行，以包括
    之一行為予以評價較為合理。是被告否認參與此一部份之犯
    行之供述，僅能認定被告未參與詐騙集團之詐欺犯行之前階
    段行為。(三)此外，復有扣案之如附表編號一至七所示之物，
    附卷在案可資佐證，並據證人即陪同乙○○前往現場逮捕被
    告之員警丙○○、丁○○於原審審理之證述本件逮捕之經過
    ，原審依卷內之所存證據，因而認定被告甲○○確有前開事
    實欄之犯行。本案事證明確，所辯卸責之詞，不足採信，被
    告犯行洵堪認定。按現行刑法關於正犯、從犯之區別，係以
    其主觀之犯意及客觀之犯行為標準，凡以自己犯罪之意思而
    參與犯罪，無論其所參與者是否犯罪構成要件之行為，皆為
    正犯，其以幫助他人犯罪之意思而參與犯罪，其所參與者，
    苟係犯罪構成要件之行為，亦為正犯，必以幫助他人犯罪之
    意思而參與犯罪，其所參與者又為犯罪構成要件以外之行為
    ，始為從犯；又刑法第28條之共同正犯，係採客觀主義，以
    共同實施構成犯罪事實之行為為成立要件，雖共犯相互間衹
    須分擔一部分行為，苟有犯意之聯絡，仍應就全部犯罪事實
    共同負責（最高法院25年上字第2253號、49年台上字第77號
    等判例意旨參照）。查被告甲○○明知某真實姓名年籍不詳
    自稱「BOSS」、「王文和檢察官」、「賴利發」之成年男子
    及其所屬詐欺取財集團成員，均係以詐騙他人之款項為目的
    並具有一定之分工而組成詐欺集團，仍決意加入該詐欺集團
    ，且客觀上又為該集團擔任「車手」，負責向被害人收取款
    項之工作，則其主觀上顯有將其他成員所為視為自己所為之
    意，且客觀上業已參與詐欺取財罪部分之犯罪構成要件行為
    而與該詐欺集團其他成員間存有合作、分工之功能性支配關
    係，參照上開判例意旨說明，雖被告甲○○縱未參與該詐騙
    集團於97年8 月29日對於被害人乙○○所為施詐術之犯行，
    惟共同正犯間，非僅就自己實施之行為負其責任，並在犯意
    聯絡之範圍內，對於其他共同正犯所實施之行為，亦應共同
    負責，自應認屬正犯之行為，並負全部之責任。復按接續犯
    係基於單一之犯意，以單一行為之數個舉動，接續進行同一
    犯罪，在犯罪完成以前，其各個舉動均屬犯罪行為之一部，
    而接續的侵害同一法益，為實質上一罪（參照最高法院91年
    台非字第295 號判決）。本件之詐騙集團先於97年8 月29日
    中午12時許，撥打電話予被害人乙○○為施詐術之行為並詐
    騙35萬元得逞，又於同年月日下午，接續撥打電話予被害人
    乙○○為施詐術之行為，要求將其餘帳戶款項交付之，先後
    接續二次犯行，均係基於詐欺取財之一個整體決意，在密切
    接近之時間內及同一地點實施，持續侵害同一法益，且各行
    為之獨立性極為薄弱，依一般社會觀念，在時間差距上，難
    以強行分開，於刑法評價上，亦宜視為數個舉動之接續施行
    ，以包括之一行為予以評價較為合理，故為接續犯，應僅論
    以一個詐欺取財罪。是縱使被告否認參與詐騙集團於97年8
    月29日中午12時許之前階段行為，亦無礙被告之行為，應論
    以一個詐欺取財既遂罪。次按所謂文書，乃以文字或符號為
    一定之意思表示，具有存續性，以為法律上或社會生活上重
    要事項之證明者而言，故不論係影本或原本，若有上述文書
    之性質，均屬文書之範疇。按刑法上所稱之公文書，係指公
    務員職務上製作之文書。若由形式上觀察文書之製作人為公
    務員且文書之內容係就公務員職務上之事項所製作，即使該
    偽造之公文書上所載製作名義機關不存在或該文書所載之內
    容並非該管公務員職務上所管轄，惟社會上一般人無法辨識
    而仍有誤信其為真正之危險時，仍難謂其非公文書。而刑法
    上所稱之公印或公印文，係專指表示公署或公務員資格而言
    ，即俗稱大印與小官印及其印文（最高法院22年上字第1904
    號、69年臺上字第693 號等判例意旨參照）；又公印文之形
    式凡符合印信條例規定之要件而製頒，無論為印、關防、職
    章、圖記，如足以表示其為公務主體之同一性者，均屬之（
    最高法院89年度臺上字第3155號判決意旨參照）。查本案偽
    造之「臺灣臺中地方法院地檢署監管科97年度存字第681 號
    」公文、「臺灣臺中地方法院地檢署監管科97年度金字第
    8613 號 」收據，係冒用公署名義所為之文書，縱該文書之
    製作名義機關「臺灣臺中地方法院地檢署監管科」係屬虛構
    ，惟依上揭說明仍屬公文書。而其上偽造之「臺灣臺中地方
    法院」印戳，因係表示公務機關之印信，自屬公印文，且為
    現存之政府機關，自屬偽造公文書。本件偽造之「內政部警
    政署監察管理科資產管理偵察組偵查員」證件1 張，係用以
    表示服務之證書，自屬偽造刑法第212 條之特種文書；而被
    告甲○○原欲冒充內政部警政署監察管理科資產管理偵察組
    偵察員黃鈺君之名義，持上開服務證、公文書對被害人行騙
    ，自足以生損害於「黃鈺君」及內政部警政署、臺灣臺中地
    方法院檢察署對所屬人員管理及職務執行之正確性及司法文
    書之公信力，亦足以生損害於被害人乙○○。因認被告甲○
    ○所為，係犯刑法第216 條、第211 條、第212 條之行使偽
    造公文書、行使偽造特種文書罪及同法第339 條第1 項之詐
    欺取財罪。被告與詐欺集團成員共同偽造前開公印文係偽造
    公文書之階段行為，不另論罪，其偽造公文書（即前開事實
    欄所指之「臺灣臺中地方法院檢察署監管科97年度存字第
    681 號」公文、「臺灣臺中地方法院地檢署監管科97年度金
    字第8613 號 」收據各1 紙）後復持以行使，則偽造之低度
    行為應為行使之高度行為所吸收，亦不另論罪。又其偽造「
    黃鈺君」偵查員證1 張之低度行為，應為行使之高度行為所
    吸收，亦不另論罪。被告與某真實姓名年籍不詳自稱「BOSS
    」、「王文和檢察官」、「賴利發」之成年男子及其所屬詐
    欺取財集團成員間，有犯意聯絡及行為分擔，為共同正犯。
    而被告以一行為同時犯刑法第216 條、第211 條、第212 條
    、第339 條第1 項之行使偽造公文書、行使偽造特種文書及
    詐欺取財罪3 個罪名之想像競合犯，應依刑法第55條規定，
    從一重論以共同行使偽造公文書罪。復酌被告年紀尚輕，涉
    世未深，為圖私利而犯本罪，犯罪後已坦承犯行，知所悔悟
    及被告之犯罪動機、目的、手段及造成被害人之損害等一切
    情狀，量處處有期徒刑1 年。至扣案如附表編號一至三所示
    之物，該等文書係供本件犯罪所用之物，且扣案如附表編號
    一至二所示之物，於其上之公印文各1 枚，因附隨於附表編
    號一至二所示之物之沒收，自無另諭知沒收之必要；其偽造
    之公印，因未扣案，且無證據證明現仍存在，為免執行之困
    擾，爰不另諭知沒收；而扣案如附表編號四至六所示之物，
    係該詐騙集團所有，供本件被告共同犯罪之用，均自應依刑
    法第38條第1 項第2 款規定予以宣告沒收。本件扣案如附表
    編號七所示物，亦係供本件犯罪所用之物，且依司法院院台
    廳刑一字第0970009760號函釋意旨，可知歸屬於申辦門號之
    客戶即如上詐欺集團成員所有，且係本件被告共同犯罪之用
    ，自應依刑法第38條第1 項第2 款規定予以宣告沒收。
三、本件檢察官不服原判決，提起上訴，上訴理由載稱：「原審
    未審酌被告之犯行造成之損害（擔任車手，並與詐欺集團聯
    繫行使偽造公文書及特種文書，佯稱偵查員，損害人民對執
    法人員之信任），被告犯後並無悔意且未賠償告訴人分文，
    斷無僅科處1 年有期徒刑之理，並附送告訴人乙○○具狀請
    求檢察官上訴狀」云云。惟查：原審已審酌「被告年紀尚輕
    ，涉世未深，為圖私利而犯本罪，犯罪後已坦承犯行，知所
    悔悟及被告之犯罪動機、目的、手段及造成被害人之損害等
    一切情狀」始為量刑，原審判決既已詳細記載認定被告犯罪
    之證據及理由，並已審酌關於刑法第57條科刑之一切情狀，
    在適法範圍內行使其量刑之裁量權，核無違法或不當之情形
    。又刑事訴訟法既無上訴理由得引用或檢附其他文件代替之
    規定，本件原審檢察官提起上訴，雖並附送告訴人乙○○之
    請求檢察官上訴狀作為上訴理由，但檢察官並無一語敘及該
    告訴人書狀內容如何尚非顯無理由，如何有上訴之具體理由
    （最高法院65年度台上字第2836號判例意旨參照）。是檢察
    官上開上訴理由，對於原審判決究有何具體事由，致判決不
    當或違法，無一語涉及，顯未依據卷內既有訴訟資料或提出
    新事證，指摘或表明原審判決有何採證認事、用法或量刑等
    足以影響判決本旨之不當或違法，或足以影響原判決，構成
    應撤銷之具體事由（最高法院97年度台上字第3037號判決意
    旨參照）。依上開判決意旨，檢察官上訴不合法律上程式，
    應予駁回，並不經言詞辯論為之。
四、本件上訴人即被告甲○○不服原審判決，提起上訴，上訴理
    由載稱：「3 月10日前往高雄打擊犯罪刑事中心指認詐騙集
    團主謀，並做筆錄，被告亦是在不知情下被利用，因而前往
    指認」云云。惟查：原審判決既已詳細記載認定被告甲○○
    犯罪之證據及理由，並已審酌關於刑法第57條科刑之一切情
    狀，在適法範圍內行使其量刑之裁量權，核無違法或不當之
    情形。至於被告上訴理由稱係遭利用乙節，被告業已於原審
    審理時坦承參與詐騙集團於事實欄所載之犯行，不論其是否
    遭利用，亦均係與詐騙集團之其他成員間為犯意聯絡及行為
    分擔之共同正犯，原審因認被告甲○○對於犯行坦承不諱，
    並佐以其他事證，據以論處被告甲○○上開罪刑，顯無不合
    。被告甲○○上開所陳，尚無可採。本院審酌被告甲○○之
    上訴理由，業經原審判決於理由內詳論敘明並審酌，且對於
    原審判決究有何具體事由，致判決不當或違法，無一語涉及
    ，顯未依據卷內既有訴訟資料或提出新事證，指摘或表明原
    審判決有何採證認事、用法或量刑等足以影響判決本旨之不
    當或違法，或足以影響原判決，構成應撤銷之具體事由（最
    高法院97年度台上字第4345號判決要旨參照）。依上開判決
    意旨，被告甲○○之上訴亦不合法律上程式，亦應予駁回，
    並不經言詞辯論為之。
據上論斷，依刑事訴訟法第367條前段、第372條，判決如主文。
中    華    民    國    98    年    6     月    15    日
            刑事第十四庭  審判長法  官  陳志洋
                                法  官  謝靜恒
                                法  官  謝靜慧
以上正本證明與原本無異。
如不服本判決，應於收受送達後10日內向本院提出上訴書狀，其
未敘述上訴之理由者並得於提起上訴後10日內向本院補提理由書
（均須按他造當事人之人數附繕本）「切勿逕送上級法院」。
                                書記官  陳泰寧
中    華    民    國    98    年    6     月    17    日
附錄：本案論罪科刑法條全文
刑法第216條
行使第210 條至第215 條之文書者，依偽造、變造文書或登載不
實事項或使登載不實事項之規定處斷。
刑法第211條
偽造、變造公文書，足以生損害於公眾或他人者，處1 年以上7
年以下有期徒刑。
刑法第212條
偽造、變造護照、旅券、免許證、特許證及關於品行、能力服務
或其他相類之證書、介紹書，足以生損害於公眾或他人者，處1
年以下有期徒刑、拘役或3 百元以下罰金。
刑法第339條
意圖為自己或第三人不法之所有，以詐術使人將本人或第三人之
物交付者，處5 年以下有期徒刑、拘役或科或併科1000元以下罰
金。
以前項方法得財產上不法之利益或使第三人得之者，亦同。
前二項之未遂犯罰之。
附表：
┌──┬────────┬───┬────────────┐
│編號│ 扣案物品名稱   │ 數量 │      沒收依據          │
├──┼────────┼───┼────────────┤
│一  │「臺灣臺中地方法│1 紙  │                        │
│    │院地檢署監管科97│      │刑法第38條第1 項第2 款  │
│    │年度存字第第681 │      │                        │
│    │號」公文        │      │                        │
├──┼────────┼───┼────────────┤
│二  │「臺灣臺中地方法│1 紙  │                        │
│    │院地檢署監管科97│      │同上                    │
│    │年度金字第8613號│      │                        │
│    │」收據          │      │                        │
├──┼────────┼───┼────────────┤
│三  │「內政部警政署監│1 張  │                        │
│    │察管理科資產管理│      │同上                    │
│    │偵察組偵察員」證│      │                        │
│    │件              │      │                        │
├──┼────────┼───┼────────────┤
│四  │NOKIA廠牌8250型 │1 支  │同上                    │
│    │號行動電話      │      │                        │
├──┼────────┼───┼────────────┤
│五  │無線電          │1 支  │同上                    │
│    │                │      │                        │
├──┼────────┼───┼────────────┤
│六  │公事包          │1 個  │同上                    │
│    │                │      │                        │
├──┼────────┼───┼────────────┤
│七  │NOKIA廠牌8250型 │1 枚  │同上                    │
│    │號行動電話1 支所│      │                        │
│    │附門號0000000000│      │                        │
│    │號SIM 卡        │      │                        │
└──┴────────┴───┴────────────┘


司法院資訊處製作；財團法人民間司法改革基金會備份。
